ACORDAO-COMPLETO-2536171

ACÓRDÃO 2525/2022 ATA 14/2022 - PRIMEIRA CÂMARA

VISTOS, relatados e discutidos estes autos de tomada de contas especial instaurada pela Empresa Brasileira de Correios e Telégrafos, em razão de desfalque de numerário verificado na agência de Pium/TO.
ACORDAM os ministros do Tribunal de Contas da União, reunidos em sessão da 1ª Câmara, ante as razões expostas pelo relator, em:
9.1. considerar revel, para todos os efeitos, o espólio do Sr. Eriberto José Ferreira, nos termos do art. 12, § 3º, da Lei 8.443/1992, dando-se prosseguimento ao processo;
9.2. julgar irregulares as contas do Sr. Eriberto José Ferreira, com fundamento no art. 16, III, "d", da Lei 8.443/1992, condenando o seu espólio, ou seus herdeiros legais, caso já tenha havido a partilha, até o limite do patrimônio transferido, ao pagamento da quantia a seguir especificada, atualizada monetariamente e acrescida de juros de mora, calculados a partir da data especificada até a data do efetivo recolhimento, fixando o prazo de 15 (quinze) dias, a contar da notificação, para que comprove, perante o Tribunal (art. 214, III, "a", do RI/TCU) , o recolhimento da dívida aos cofres da Empresa Brasileira de Correios e Telégrafos (ECT) , na forma da legislação em vigor:
	Data de ocorrência
	Valor histórico (R$) 
	Tipo da parcela

	20/9/2019
	912,23
	Crédito

	4/7/2019
	123.807,16
	Débito

9.3. autorizar, desde logo, nos termos dos arts. 219, II, do RI/TCU e 28, II, da Lei 8.443/1992, a cobrança judicial das dívidas, caso não atendidas as notificações;
9.4. autorizar, desde logo, se requerido, com fundamento no art. 26, da Lei 8.443/1992, c/c o art. 217, §§ 1º e 2º, do RI/TCU, o parcelamento das dívidas em até 36 parcelas, incidindo, sobre cada parcela, corrigida monetariamente, os correspondentes acréscimos legais, fixando-lhes o prazo de 15 (quinze) dias, a contar do recebimento da notificação, para comprovar, perante o Tribunal, o recolhimento da primeira parcela, e de 30 (trinta) dias, a contar da parcela anterior, para comprovar o recolhimento das demais parcelas, devendo incidir, sobre cada valor mensal, atualizados monetariamente, os juros de mora devidos, no caso do débito, na forma prevista na legislação em vigor, alertando o responsável de que a falta de comprovação do pagamento de qualquer parcela importará o vencimento antecipado do saldo devedor, nos termos do § 2º do art. 217 do Regimento Interno deste Tribunal;
9.5. encaminhar cópia desta deliberação à Procuradoria da República no Estado do Tocantins, em cumprimento ao disposto no § 3º do art. 16 da Lei 8.443/1992;
9.6. enviar cópia deste acórdão à Empresa Brasileira de Correios e Telégrafos e ao espólio do Sr. Eriberto José Ferreira;
9.7. informar aos interessados que o inteiro teor da presente deliberação estará disponível para consulta no dia seguinte à sua oficialização, no endereço www.tcu.gov.br/acordaos.

TOMADA DE CONTAS ESPECIAL instaurada pela Empresa Brasileira de Correios e Telégrafos - ECT, em razão do desaparecimento de dinheiro, bens ou valores de Agência dos Correios.

Primeira Câmara

Empresa Brasileira de Correios e Telégrafos (ECT).

3. Responsável/Interessado:
3.1. Responsável: Eriberto Jose Ferreira (XXX.034.824-XX).
3.2. Interessado: Empresa Brasileira de Correios e Telégrafos (ECT).

13.1. Ministro presente: Vital do Rêgo (na Presidência).
13.2. Ministros-Substitutos convocados: Augusto Sherman Cavalcanti e Weder de Oliveira (Relator).

WEDER DE OLIVEIRA

Reproduzo a instrução da Secretaria de Controle Externo de Tomada de Contas Especial (SecexTCE) , com os ajustes de forma pertinentes[footnoteRef:2]: [2:  Peças 45-47.] 
"INTRODUÇÃO
1.  Cuidam os autos de tomada de contas especial instaurada pela Empresa Brasileira de Correios e Telégrafos (ECT) , em desfavor de Eriberto José Ferreira, em razão de desfalque, alcance, desvio ou desaparecimento de dinheiro, bens ou valores públicos, dos recursos aplicados no âmbito do falta (sic) de numerário físico no cofre e de produtos no estoque da Agência dos Correios - Pium/SE/TO.
HISTÓRICO
2.  Em 19/2/2020, com fundamento na IN/TCU 71/2012, alterada pela IN/TCU 76/2016, e DN/TCU 155/2016, o dirigente da instituição Empresa Brasileira de Correios e Telégrafos - ECT autorizou a instauração da tomada de contas especial (peça 1) . O processo foi registrado no sistema e-TCE com o número 949/2020.
3.  O fundamento para a instauração da tomada de contas especial, conforme consignado na matriz de responsabilização elaborada pelo tomador de contas, foi a constatação da seguinte irregularidade: 
Falta de numerário físico no cofre e de produtos no estoque da Agência dos Correios - Pium/SE/TO.
4.  O responsável arrolado na fase interna foi devidamente comunicado e, diante da ausência de justificativas suficientes para elidir a irregularidade e da não devolução dos recursos, instaurou-se a tomada de contas especial.
5.  No relatório (peça 21) , o tomador de contas concluiu que o prejuízo importaria no valor original de R$ 123.052,28, imputando-se a responsabilidade a Eriberto José Ferreira, falecido (a) , Agente dos Correios - Gerente de Agência de Correio BP VI, no período de 17/10/2011 a 13/9/2019, na condição de contratado. 
6.  Em 10/9/2020, a Controladoria-Geral da União emitiu o relatório de auditoria (peça 25) , em concordância com o relatório do tomador de contas. O certificado de auditoria e o parecer do dirigente do órgão de controle interno concluíram pela irregularidade das presentes contas (peças 26 e 27) .
7.  Em 28/9/2020, o ministro responsável pela área atestou haver tomado conhecimento das conclusões contidas no relatório e certificado de auditoria, bem como do parecer conclusivo do dirigente do órgão de controle interno, manifestando-se pela irregularidade das contas, e determinou o encaminhamento do processo ao Tribunal de Contas da União (peça 28) .
8.  Na instrução inicial (peça 32) , analisando-se os documentos nos autos, concluiu-se pela necessidade de realização de citação para a seguinte irregularidade: 
8.1.  Irregularidade 1: desfalque de numerário, no valor histórico de R$ 123.807,16, da Agência dos Correios - Pium/SE/TO.
8.1.1.  Evidências da irregularidade: documentos técnicos presentes nas peças 4, 7, 8, 9, 10, 11, 12, 13, 15, 16, 18 e 19.
8.1.2.  Normas infringidas: MANPES, Mod. 1, Cap. 3, item 2.1, Anexo 1, 'b', 'h' e 'p', item 3, Subitem 3.1., 'l', 'bb', 'ii' e 'jj'.
8.2.  Débitos relacionados ao responsável Eriberto José Ferreira:
	Data de ocorrência
	Valor histórico (R$) 
	Identificador

	20/9/2019
	912,23
	C1

	4/7/2019
	123.807,16
	D4

8.2.1.  Cofre credor: Empresa Brasileira de Correios e Telégrafos - ECT - AC Pium/TO.
8.2.2.  Responsável: espólio de Eriberto José Ferreira.
8.2.2.1.  Conduta: na parcela D4 - apropriar-se indevidamente de recursos dos Correios descumprindo deveres funcionais.
8.2.2.2.  Nexo de causalidade: A apropriação indevida de recurso dos correios resultou em dano ao erário.
8.2.2.3.  Culpabilidade: é razoável supor que o responsável tinha consciência da ilicitude de sua conduta; era exigível conduta diversa da praticada, qual seja, cumprir de forma estrita os seus deveres funcionais estabelecidos nos normativos da entidade. 
9.  Encaminhamento: citação.
9.1.1.1.  De acordo com o Sisobi - Sistema Informatizado de Controle de Óbitos o Sr. Eriberto José Ferreira faleceu em 31/12/2019, com a certidão de óbito expedida pelo Cartório de Registro Civil de Pessoas Naturais (peça 14) . 
10.  Em pesquisa realizada no âmbito deste Tribunal foi encontrado o Processo: 0003854-80.2020.8.27.2715 autuado em 22/10/2020 (peça 35) que trata do inventário do Sr. Eriberto José Ferreira, falecido em 31/12/2019 (peça 36) .
11.  Assim, em cumprimento ao pronunciamento da unidade (peça 34) , foi efetuada citação do espólio do responsável por meio do cônjuge supérstite e inventariante, Natalia Rufino Rodrigues (peças 14 e 35) , nos moldes adiante:
a)   espólio de Eriberto José Ferreira - promovida a citação do responsável, conforme delineado adiante:
	Comunicação: Ofício 0687/2022 - Seproc (peça 43) 
Data da Expedição: 21/1/2022
Data da Ciência: 31/1/2022 (peça 46) 
Nome Recebedor: ilegível
Observação: Ofício enviado para o endereço do responsável, conforme pesquisa na base de dados no sistema da Receita Federal, custodiada pelo TCU (peça 40) .
Fim do prazo para a defesa: 15/2/2022

	Comunicação: Ofício 0688/2022 - Seproc (peça 42) 
Data da Expedição: 21/1/2022
Data da Ciência: 31/1/2022 (peça 45) 
Nome Recebedor: ilegível
Observação: Ofício enviado para o endereço do responsável, conforme pesquisa na base de dados no sistema do TSE, custodiada pelo TCU (peça 40) .
Fim do prazo para a defesa: 15/2/2022

	Comunicação: Ofício 0689/2022 - Seproc (peça 41) 
Data da Expedição: 21/1/2022
Data da Ciência: não houve (Endereço insuficiente) (peça 44) 
Observação: Ofício enviado para o endereço do responsável, conforme pesquisa na base de dados no sistema do Renach, custodiada pelo TCU (peça 40) .

12.  Conforme despacho de conclusão das comunicações processuais (peça 47) , as providências inerentes às comunicações processuais foram concluídas. 
13.  Transcorrido o prazo regimental, o espólio de Eriberto José Ferreira permaneceu silente, devendo ser considerado revel, nos termos do art. 12, § 3º, da Lei 8.443/1992.
ANÁLISE DOS PRESSUPOSTOS DE PROCEDIBILIDADE DA IN/TCU 71/2012
Avaliação de Viabilidade do Exercício do Contraditório e Ampla Defesa
14.  Verifica-se que não houve o transcurso de mais de dez anos desde o fato gerador sem que tenha havido a notificação do responsável pela autoridade administrativa federal competente (art. 6º, II, c/c art. 19 da IN/TCU 71/2012, modificada pela IN/TCU 76/2016) , uma vez que o fato gerador da irregularidade sancionada ocorreu em 4/7/2019, e o responsável foi notificado sobre a irregularidade pela autoridade administrativa competente conforme segue:
14.1.  Eriberto José Ferreira, por meio do ofício acostado à peça 6, recebido em 13/9/2019, conforme AR (peça 5) .
Valor de Constituição da TCE
15.  Verifica-se, ainda, que o valor original do débito, cujo fato gerador ocorreu após 1/1/2017, é de R$ 122.894,93, portanto superior ao limite mínimo de R$ 100.000,00, na forma estabelecida conforme os arts. 6º, I, e 19 da IN/TCU 71/2012, modificada pela IN/TCU 76/2016. 
OUTROS PROCESSOS/DÉBITOS NOS SISTEMAS DO TCU COM OS MESMOS RESPONSÁVEIS
16.  Informa-se que não foi encontrado débito imputável ao responsável em outros processos no Tribunal.
17.  A tomada de contas especial está, assim, devidamente constituída e em condição de ser instruída.
EXAME TÉCNICO
Da validade das notificações:
18.  Preliminarmente, cumpre tecer breves considerações sobre a forma como são realizadas as comunicações processuais no TCU. A esse respeito, destacam-se o art. 179, do Regimento Interno do TCU (Resolução 155, de 4/12/2002) e o art. 4º, III, § 1º, da Resolução TCU 170, de 30 de junho de 2004, in verbis:
'Art. 179. A citação, a audiência ou a notificação, bem como a comunicação de diligência, farse-ão:
I - mediante ciência da parte, efetivada por servidor designado, por meio eletrônico, fac-símile, telegrama ou qualquer outra forma, desde que fique confirmada inequivocamente a entrega da comunicação ao destinatário;
II - mediante carta registrada, com aviso de recebimento que comprove a entrega no endereço do destinatário;
III - por edital publicado no Diário Oficial da União, quando o seu destinatário não for localizado
 (...) 
Art. 3º As comunicações serão dirigidas ao responsável, ou ao interessado, ou ao dirigente de órgão ou entidade, ou ao representante legal ou ao procurador constituído nos autos, com poderes expressos no mandato para esse fim, por meio de:
I - correio eletrônico, fac-símile ou telegrama;
II - servidor designado;
III - carta registrada, com aviso de recebimento;
IV - edital publicado no Diário Oficial da União, quando o seu destinatário não for localizado, nas hipóteses em que seja necessário o exercício de defesa.
Art. 4º. Consideram-se entregues as comunicações:
I - efetivadas conforme disposto nos incisos I e II do artigo anterior, mediante confirmação da ciência do destinatário;
II - realizadas na forma prevista no inciso III do artigo anterior, com o retorno do aviso de recebimento, entregue comprovadamente no endereço do destinatário;
III - na data de publicação do edital no Diário Oficial da União, quando realizadas na forma prevista no inciso IV do artigo anterior.
§ 1º O endereço do destinatário deverá ser previamente confirmado mediante consulta aos sistemas disponíveis ao Tribunal ou a outros meios de informação, a qual deverá ser juntada ao respectivo processo. (...) '
19.  Bem se vê, portanto, que a validade da citação via postal não depende de que o aviso de recebimento seja assinado pelo próprio destinatário da comunicação, o que dispensa, no caso em tela, a entrega do AR em 'mãos próprias'. A exigência da norma é no sentido de o Tribunal verificar se a correspondência foi entregue no endereço correto, residindo aqui a necessidade de certeza inequívoca. 
20.  Não é outra a orientação da jurisprudência do TCU, conforme se verifica dos julgados a seguir transcritos:
'São válidas as comunicações processuais entregues, mediante carta registrada, no endereço correto do responsável, não havendo necessidade de que o recebimento seja feito por ele próprio'. (Acórdão 3648/2013-TCU-Segunda Câmara, relator José Jorge) ;
'É prescindível a entrega pessoal das comunicações pelo TCU, razão pela qual não há necessidade de que o aviso de recebimento seja assinado pelo próprio destinatário. Entregandose a correspondência no endereço correto do destinatário, presume-se o recebimento da citação'. (Acórdão 1019/2008-TCU-Plenário, relator Benjamin Zymler) ;
'As comunicações do TCU, inclusive as citações, deverão ser realizadas mediante Aviso de Recebimento - AR, via Empresa Brasileira de Correios e Telégrafos, bastando para sua validade que se demonstre que a correspondência foi entregue no endereço correto'. (Acórdão 1526/2007-TCU-Plenário, relator Aroldo Cedraz) .
21.  A validade do critério de comunicação processual do TCU foi referendada pelo Supremo Tribunal Federal, nos termos do julgamento do MS-AgR 25.816/DF, por meio do qual se afirmou a desnecessidade da ciência pessoal do interessado, entendendo-se suficiente a comprovação da entrega do 'AR' no endereço do destinatário:
'Ementa: agravo regimental. Mandado de segurança. Desnecessidade de intimação pessoal das decisões do tribunal de contas da união. art. 179 do regimento interno do TCU. Intimação do ato impugnado por carta registrada, iniciado o prazo do art. 18 da lei nº 1.533/51 da data constante do aviso de recebimento. Decadência reconhecida. Agravo improvido.
O envio de carta registrada com aviso de recebimento está expressamente enumerado entre os meios de comunicação de que dispõe o Tribunal de Contas da União para proceder às suas intimações.
O inciso II do art. 179 do Regimento Interno do TCU é claro ao exigir apenas a comprovação da entrega no endereço do destinatário, bastando o aviso de recebimento simples.'
Da revelia do espólio do responsável Eriberto José Ferreira
22.  No caso vertente, a citação do responsável (espólio de Eriberto José Ferreira) se deu em endereços provenientes de pesquisas de endereços realizadas pelo TCU (vide parágrafos acima) , porquanto, devido ao insucesso de realizar a citação em endereços constantes na base de dados da Receita custodiada pelo TCU (peça 40) , buscou-se a notificação em endereços provenientes das bases de dados públicas custodiadas pelo TCU (TSE e Renach) e das bases de dados do próprio TCU. A entrega dos ofícios citatórios nesses endereços ficou comprovada conforme detalhamento a seguir:
22.1.  Espólio de Eriberto José Ferreira, ofício 0687/2022 - Seproc (peça 43) , origem no sistema da Receita Federal; ofício 0688/2022 - Seproc (peça 42) , origem no sistema do TSE e ofício 0689/2022 - Seproc (peça 41) , origem no sistema do Renach.
23.  Nos processos do TCU, a revelia não leva à presunção de que seriam verdadeiras todas as imputações levantadas contra os responsáveis, diferentemente do que ocorre no processo civil, em que a revelia do réu opera a presunção da verdade dos fatos narrados pelo autor (Acórdão 1009/2018-TCU-Plenário, relator Bruno Dantas; 2369/2013-TCU-Plenário, relator Benjamin Zymler e 2449/2013-TCU-Plenário, relator Benjamin Zymler) . Dessa forma, a avaliação da responsabilidade do agente não pode prescindir da prova existente no processo ou para ele carreada. 
24.  Ao não apresentar sua defesa, o espólio do responsável deixou de produzir prova da regular aplicação dos recursos sob sua responsabilidade, em afronta às normas que impõem aos gestores públicos a obrigação legal de, sempre que demandados pelos órgãos de controle, apresentar os documentos que demonstrem a correta utilização das verbas públicas, a exemplo do contido no art. 93 do Decreto-Lei 200/1967: 'Quem quer que utilize dinheiros públicos terá de justificar seu bom e regular emprego na conformidade das leis, regulamentos e normas emanadas das autoridades administrativas competentes.' 
25.  Mesmo as alegações de defesa não sendo apresentadas, considerando o princípio da verdade real que rege esta Corte, procurou-se buscar, em manifestações do responsável na fase interna desta Tomada de Contas Especial, se havia algum argumento que pudesse ser aproveitado a seu favor. 
26.  Os argumentos apresentados na fase interna (peça 12) não elidem as irregularidades apontadas.
27.  Com efeito, segundo o tomador de contas a irregularidade foi detectada em 4/7/2019 na Agência dos Correios AC Pium - TO, durante a contagem do numerário existente no cofre da unidade, comparando com saldo apresentado no sistema SARA e também no termo de conferência de numerário (peça 8, p. 1) . O saldo apresentado pelo sistema SARA no dia 4/7/2019 era de R$ 125.687,81, entretanto o numerário físico apresentado e conferido pelos apuradores da REATE 01 foi de R$ 1.880,65, constatando a falta de R$ 123.807,16 lançada na responsabilidade do Sr. Eriberto José Ferreira.
28.  Na sequência, na conferência dos produtos da unidade sob responsabilidade do colaborador Eriberto José Ferreira, foi constatada a falta de produtos (peça 8, p. 2) , totalizando R$ 157,35, registrado no dia 10/7/2019 (peça 21, p. 1) .
29.  Concordamos com os lançamentos de débito dos Correios, exceto quanto à quantia de R$ 157,35 atribuída em função da falta de produtos no caixa do responsável. Tal quantia, além de pouca materialidade, não está acompanhada de documentos mínimos especificando quais seriam os produtos faltantes [descrição e quantidade] o que certamente dificultaria, sobremaneira, o exercício do contraditório e da ampla defesa por parte dos prováveis agentes - espólio e/ou herdeiros - arrolados nesta TCE. Dessa forma, entendemos que não há suporte fático e jurídico para incluir essa quantia no débito.
30.  O empregado Eriberto José Ferreira apresentou defesa em 23/8/2019 (peça 12) , basicamente alegando problemas no sistema do cofre da unidade, admitindo ter levado o numerário até sua casa, quando ocorreu o roubo em sua residência [ver resumo à peça 21, p. 4-5]. Eis a síntese:
'Que o MANCOD em seu módulo 01, capítulo 2, subitem 1.3, diz que ao tomar conhecimento de um ato irregular, a chefia está obrigada a adotar providências imediatamente, e observando os prazos de prescrição, que segundo o subitem 14, é de 05 anos para infrações passíveis de punição com dispensa por justa causa, 02 anos quando as infrações são puníveis com suspensão e de 180 dias quando as infrações são puníveis com advertência; 
Que o MANUAL DE CONTROLE DISCIPLINAR, MÓD: 1 CAP: 2 - 6.2.1 diz que a advertência poderá ser aplicada nos casos de descumprimento dos deveres constantes das alíneas a, b, c, g, h, i, j, k, l, m, p, t, w, z, aa, bb, dd, e ff do subitem 2.1 ou de violação das proibições constantes das alíneas a, c, n, p, r, s, t, e cc do subitem 3.1 do Capítulo 2, Módulo 46 do MANPES, situação que se amolda às causas investigadas neste procedimento; 
Que conforme o próprio relatório final do Apurador, o Processo em questão foi instaurado dia 17/8/2018, o pseudo delito 22/1/2018, e no decorrer do processo alegam fato público e notório: 'divulgação de imagens do correio'. E se por este fato condenam, logo a ciência por seu superior se deu então no dia dos fatos, 22/1/2018; 
Que considerando os fatos aduzidos, bem como os antecedentes e vida pregressa do empregado, é perceptível se tratar de hipótese de advertência, jamais suspensão, de modo que se evidencia a prescrição do caso em concreto, e é o que se requer;
 Que o cofre da unidade estava com problemas em sua abertura desde Janeiro/2019; 
Que abriu uma OS - Ordem de Serviço - no mês de Janeiro/2019 que foi concluída sem resolução com a justificativa de falta de orçamento para reparo do equipamento, sendo orientado a abrir uma OS no mês seguinte; 
Que como o cofre estava com problemas, que não realizou o bloqueio parcial da unidade, assim como orientado pela REATE 01 e que estava guardando o numerário arrecadado fora do cofre; 
Que em um período que antecedia o pagamento dos funcionários da prefeitura de Pium - TO, levou o montante existente no dia, por volta de R$ 120.000,00 (Cento e vinte mil reais) para o cofre existente em sua residência, com intuito de proteger o numerário e efetuar o pagamento dos referidos funcionários no dia seguinte;
Que ocorreu um roubo em sua residência, onde foi furtado todo numerário dos Correios ali existente e outros pertences; 
Que não houve no período de Janeiro/2019 até a data da constatação da diferença, nenhum problema de sistema ocorrido na unidade que pudesse justificar a falta de numerário;
Que não usou o montante acima descrito para benefício próprio; 
Que no Brasil vigora o princípio de vedação ao Bis In Idem, ou seja o princípio da vedação a dupla condenação; 
Que existem duplicidade nas condutas e tipificações à ele atribuídas, razão pela qual três imputações do mesmo fato não devem prosperar; 
Que não consta nos autos comprovação de treinamento para os fins das questões apuradas neste processo; 
Que questiona-se quando os Correios lhe ofereceu curso para o cargo que ocupava, quando entregou-lhe manuais à mão, esclarecendo inclusive os termos técnicos ali contidos e quando lhe ensinou tal procedimento;
 Que é cadeirante e mesmo assim desempenhou suas funções em uma unidade unipessoal, por dois anos, atingindo as metas e desempenhando todas as funções estabelecidas pela empresa; 
Que ganhou um prêmio superação por ter dobrado a receita da unidade, no período em que era gestor, e que nesses 08 (oito) anos de Correios, exercendo a função de gerente, não faltou a nenhuma de suas competências, sendo isso comprovado pelas inspeções realizadas todos os anos, sem que quaisquer irregularidades fossem detectadas; 
e Que o assalto ocorrido em sua residência não justifica a sua decisão equivocada, em descumprir as normas de segurança e que foi um fato isolado, mas isso somente ocorreu por proatividade excessiva.'
31.  Os Correios não aceitaram os argumentos, tendo a autoridade julgadora analisados os argumentos conforme sinteticamente abaixo transcrito (peça 16) :
'Que a preliminar de prescrição está em desconexo com os fatos apurados, parece se tratar de transcrição de outra peça, pois nota-se da preliminar levantada que nem mesmo as datas coincidem com as dos fatos apurados; que de qualquer modo, analisando a preliminar de prescrição, considerando que inspeção foi realizada em 4/7/2019, sendo o empregado citado em 2/8/2019, não há que se falar de prescrição; 
Que conforme e-mail da área responsável por tratar todas as OSs - Ordens de Serviços - aberta para manutenção, a única ordem de serviço aberta para esse fim ocorreu em 5/6/2019, registro REQ000823005, sendo essa OS devidamente atendida e concluída; 
Que acerca da alegação de Bis in Idem, tal afirmação não prospera pois não há dois julgamentos pelo mesmo fato, uma vez que as condutas podem se enquadrar em mais de um dispositivo; 
Que ao alegar falta de treinamento e desconhecimento dos manuais, o empregado se contradiz pois logo em seguida se declara plenamente capaz de executar todas as atividades que lhe foram conferidas;
Que de fato restou constatada a diferença de numerário naquela unidade;
Que o empregado inicialmente alegou desconhecer o motivo da falta de numerário, apresentando posteriormente uma versão de difícil credibilidade, dizendo que levou o numerário da unidade para casa e, na oportunidade houve um suposto roubo, ou furto em sua residência; 
Que não foi apresentado qualquer prova da alegação do empregado e que a peça defensória é repleta de contradição; 
e Que o ato do empregado por si só é gravíssimo e a conduta está materialmente comprovada.'
32.  Assim, a Comissão Julgadora decidiu por responsabilizar o empregado pelo desfalque de numerário e aplicar-lhe a penalidade de rescisão do contrato de trabalho por justa causa (peça 16) .
33.  Segundo os Correios o ex-empregado Eriberto José Ferreira, matrícula 8.345.168-4, Agente de Correios/Atendente Comercial, ocupante da função de Gerente de Agência de Correio BP VI, foi o responsável pelo dano no valor original de R$ 123.964,51, oriundo da falta de numerário físico no cofre e de produtos no estoque na AC Pium/SE/TO, em descumprimento aos normativos internos da empresa, quais sejam:
'MANUAL DE PESSOAL - MANPES, MÓDULO 1, CAPÍTULO 3
2 DEVERES 
2.1 São deveres:
[...]
b) realizar as atividades de seu cargo/função de acordo com as instruções, normas de serviço e legislação pertinentes às suas atividades e ao órgão onde exerce suas atribuições, mantendo-se atualizado; 
g) levar ao conhecimento dos superiores hierárquicos qualquer indício de irregularidade de que tiver ciência e em situações de suspeita de envolvimento desses superiores hierárquicos, levar ao conhecimento de autoridade de órgão competente e/ou utilizar o canal específico para registro de denúncia, sob pena de responsabilidade; 
h) zelar pela conservação de bens móveis e imóveis, e pela adequada utilização dos recursos da Empresa; 
p) cumprir as normas de segurança das pessoas, da informação, patrimonial e postal, estabelecidas pela Empresa;
3 PROIBIÇÕES
 3.1 Ao empregado é proibido: 
l) utilizar ou retirar, indevidamente, da Empresa, dos empregados ou de terceiros, valores, bens móveis e/ou imóveis, documentos, informações, pessoas ou materiais; 
bb) consignar informações inverídicas em documentos ou sistemas da Empresa, inclusive sobre entrega de objetos postais; 
hh) praticar ato doloso, por ação ou omissão, que viole os deveres de honestidade, moralidade, imparcialidade, legalidade e lealdade aos Correios; 
ii) praticar ato doloso capaz de causar prejuízo a Empresa, por ação ou omissão, que enseje perda patrimonial, desvio, apropriação ou dilapidação dos bens pertencentes aos Correios.'
34.  Segundo, ainda, o tomador de contas, as evidências da prática das irregularidades pelo ex-empregado encontram-se nos seguintes documentos:
- Termos de Declaração do empregado (peça 9, p. 1) ;
- Termo de Conferência de Numerário (peça 8, p. 1) ; 
- Termos de Informação do empregado (peça 9, p. 2-4) ; 
- Demonstrativo Financeiro da Agência (peça 9, p. 5-6) ; 
- Resumo de Contas do Banco Postal Agência (peça 9, p. 7-13) ; 
- Valor do prejuízo registrado pela área financeira (peça 10, p. 5-18) ; 
35.  No caso de falecimento do responsável, vale lembrar que a jurisprudência desta Corte orienta no sentido de que a imputação de débito tem natureza indenizatória, ou seja, não constitui penalidade. A obrigação de promover a reparação pelo dano causado ao erário pode ser transmitida com a herança (Acórdão 4417/2010-TCU-Segunda Câmara, relator ministro Augusto Sherman) . No entanto, os sucessores somente devem ser chamados aos autos para responderem pelo débito do falecido na hipótese de ter-lhes sido transferido patrimônio, cf. art. 5º, XLV, da Constituição Federal e art. 796 do CPC (Acórdão 9340/2020-TCU-Primeira Câmara, relator ministro Walton Alencar Rodrigues) .
36.  Impende assinalar, também, que falecido o responsável, a obrigação de reparar o dano recai sobre o seu espólio ou, caso concluída a partilha, aos sucessores até o limite do valor do patrimônio transferido. Ante o seu caráter personalíssimo, a multa não se transfere aos sucessores (Acórdão 1514/2015-TCU-Primeira Câmara, relator ministro Bruno Dantas) .
37.  Em se tratando de processo em que a parte interessada não se manifestou acerca das irregularidades imputadas, não há elementos para que se possa efetivamente aferir e reconhecer a ocorrência de boa-fé na conduta do responsável, podendo este Tribunal, desde logo, proferir o julgamento de mérito pela irregularidade das contas, conforme os termos dos §§ 2º e 6º do art. 202 do Regimento Interno do TCU. (Acórdão 2064/2011-TCU-Primeira Câmara (relator Ubiratan Aguiar) , 6.182/2011-TCU-1ª Câmara (relator Weder de Oliveira) , 4.072/2010-TCU-1ª Câmara (relator Valmir Campelo) , 1.189/2009-TCU-1ª Câmara (relator Marcos Bemquerer) , 731/2008-TCU-Plenário (relator Aroldo Cedraz) .
38.  Dessa forma, o espólio do responsável Eriberto José Ferreira deve ser considerado revel, nos termos do art. 12, § 3º, da Lei 8.443/1992, as contas serem julgadas irregulares, condenando-o ao débito apurado na forma da proposta de encaminhamento a seguir expendida.
Prescrição da Pretensão Punitiva
39.  Vale ressaltar que a pretensão punitiva do TCU, conforme Acórdão 1441/2016-TCU-Plenário, relator Benjamin Zymler, que uniformizou a jurisprudência acerca dessa questão, subordina-se ao prazo geral de prescrição indicado no art. 205 do Código Civil, que é de dez anos, contado da data de ocorrência da irregularidade sancionada, nos termos do art. 189 do Código Civil, sendo este prazo interrompido pelo ato que ordenar a citação, a audiência ou a oitiva do responsável.
40.  No caso em exame, não ocorreu a prescrição, uma vez que a irregularidade sancionada ocorreu em 4/7/2019, e o ato de ordenação da citação ocorreu em 21/10/2021. No entanto é incabível a aplicação de multa devido ao caráter personalíssimo da mesma.
CONCLUSÃO
41.  Em face da análise promovida na seção 'Exame Técnico', verifica-se que o responsável Eriberto José Ferreira não logrou comprovar a boa e regular aplicação dos recursos, instado a se manifestar, optou pelo silêncio, configurando a revelia, nos termos do § 3º, do art. 12, da Lei 8.443/1992. Ademais, inexistem nos autos elementos que demonstrem a boa-fé do responsável ou a ocorrência de outras excludentes de culpabilidade.
42.  Verifica-se também que não houve a prescrição da pretensão punitiva, conforme análise já realizada. No entanto é incabível a aplicação de multa devido ao caráter personalíssimo da mesma.
43.  Tendo em vista que não constam dos autos elementos que permitam reconhecer a boa-fé do responsável, sugere-se que as suas contas sejam julgadas irregulares, nos termos do art. 202, § 6º, do Regimento Interno do TCU, com a imputação do débito atualizado monetariamente e acrescido de juros de mora, nos termos do art. 202, § 1º do Regimento Interno do TCU, descontado o valor eventualmente recolhido.
44.  Por fim, como não houve elementos que pudessem modificar o entendimento acerca das irregularidades em apuração, mantém-se a matriz de responsabilização presente na peça 31.
PROPOSTA DE ENCAMINHAMENTO
45.  Diante do exposto, submetemos os autos à consideração superior, propondo ao Tribunal:
a)   considerar revel o espólio do responsável Eriberto José Ferreira, para todos os efeitos, dando-se prosseguimento ao processo, com fulcro no art. 12, § 3º, da Lei 8.443/1992; 
b)   julgar irregulares, nos termos dos arts. 1º, I, 16, III, 'd', da Lei 8.443/1992, c/c os arts. 19 e 23, III, da mesma Lei, as contas do espólio do responsável Eriberto José Ferreira, condenando-o ao pagamento da importância a seguir especificada, atualizada monetariamente e acrescida dos juros de mora, calculada a partir da data discriminada até a data da efetiva quitação do débito, fixando-lhe o prazo de quinze dias, para que comprove, perante o Tribunal, o recolhimento da referida quantia aos cofres do Empresa Brasileira de Correios e Telégrafos - ECT - AC Pium/TO, nos termos do art. 23, III, 'a', da citada lei, c/c o art. 214, III, 'a', do Regimento Interno do TCU.
Débitos relacionados ao responsável Eriberto José Ferreira:
	Data de ocorrência
	Valor histórico (R$) 
	Tipo da parcela

	20/9/2019
	912,23
	Crédito

	4/7/2019
	123.807,16
	Débito

Valor atualizado do débito (com juros) em 18/3/2022: R$ 137.441,55.
c)   autorizar, desde logo, a cobrança judicial das dívidas, caso não atendida a notificação, na forma do disposto no art. 28, II, da Lei 8.443/1992;
d)   autorizar também, desde logo, se requerido, com fundamento no art. 26, da Lei 8.443, de 1992, c/c o art. 217, §1º do Regimento Interno do TCU, o parcelamento da (s) dívida (s) em até 36 parcelas, incidindo, sobre cada parcela, corrigida monetariamente, os correspondentes acréscimos legais, fixando-lhe o prazo de quinze dias, a contar do recebimento da notificação, para comprovar, perante o Tribunal, o recolhimento da primeira parcela, e de trinta dias, a contar da parcela anterior, para comprovar os recolhimentos das demais parcelas, devendo incidir, sobre cada valor mensal, atualizado monetariamente, os juros de mora devidos, no caso do débito, na forma prevista na legislação em vigor, alertando o responsável de que a falta de comprovação do recolhimento de qualquer parcela importará o vencimento antecipado do saldo devedor, nos termos do § 2º do art. 217 do Regimento Interno deste Tribunal; 
e)   enviar cópia do acórdão a ser prolatado à Procuradoria da República no Estado de Tocantins/TO, nos termos do § 3º do art. 16 da Lei 8.443/1992, c/c o § 7º do art. 209 do Regimento Interno do TCU, para adoção das medidas cabíveis; e
f)   enviar cópia do Acórdão que vier a ser proferido ao Empresa Brasileira de Correios e Telégrafos - ECT e ao espólio do responsável, para ciência;
g)   informar à Procuradoria da República no Estado de Tocantins/TO, à Empresa Brasileira de Correios e Telégrafos - ECT e ao espólio do responsável que a presente deliberação, acompanhada do relatório e do voto que a fundamenta, está disponível para a consulta no endereço www.tcu.gov.br/acordaos, além de esclarecer que, caso requerido, o TCU poderá fornecer sem custos as correspondentes cópias, de forma impressa; e
h)   informar à Procuradoria da República no Estado de Tocantins/TO que, nos termos do parágrafo único do art. 62 da Resolução TCU 259/2014, os procuradores e membros do Ministério Público credenciados nesta Corte podem acessar os presentes autos de forma eletrônica e automática, ressalvados apenas os casos de eventuais peças classificadas como sigilosas, as quais requerem solicitação formal."
O MP/TCU, representado pelo procurador Marinus Eduardo De Vries Marsico, manifestou-se de acordo com a proposta da unidade instrutiva, registrando, por oportuno, que, enquanto o processo aguardava manifestação em seu gabinete, foi apresentado o expediente de peça 51 "subscrito por pessoa identificada como cônjuge do Sr. Eriberto José Ferreira, informando que não foi aberto inventário e que não foram deixados bens a partilhar, bem como alegando a sua ausência de recursos para responder por dívidas do responsável falecido"[footnoteRef:3]. [3:  Peça 52.] 
É o relatório.

Natalia Rufino Rodrigues, representando Eriberto Jose Ferreira.

Procurador Marinus Eduardo De Vries Marsico.

TOMADA DE CONTAS ESPECIAL. ECT. DESFALQUE DE NUMERÁRIO DO CAIXA. RESPONSÁVEL FALECIDO. CITAÇÃO DO ESPÓLIO. REVELIA. CONTAS IRREGULARES. DÉBITO.

TOMADA DE CONTAS ESPECIAL (TCE)

Secretaria de Controle Externo de Tomada de Contas Especial (Secex-TCE).

Trata-se de tomada de contas especial instaurada pela Empresa Brasileira de Correios e Telégrafos (ECT) em desfavor do Sr. Eriberto José Ferreira, em razão de, na função de gerente da agência de Pium/TO[footnoteRef:2], ter efetuado desfalque de numerário do caixa e de produtos à venda, verificado por meio de inspeção em 4/7/2019. [2:  Período de gestão 17/10/2011 a 13/9/2019.] 
Os apuradores e a autoridade julgadora dos Correios atribuíram a integral responsabilidade pela ocorrência do dano ao Sr. Eriberto José Ferreira, sendo-lhe também aplicada a penalidade disciplinar de demissão por justa causa[footnoteRef:3]. [3:  Peça 16.] 
Diante da ausência de justificativas suficientes para elidir a irregularidade e da não devolução dos recursos, foi instaurada esta TCE, fundamentada na irregularidade e na conduta a seguir identificadas pelo tomador de contas[footnoteRef:4]: [4:  Matriz de responsabilização (peça 13) .] 
"Falta de numerário físico no cofre e de produtos no estoque da Agência dos Correios - Pium/SE/TO.
 (...) 
Considera-se como agravante o fato do empregado possuir cargo de confiança nos Correios, na qualidade de gerente da Agência, devendo, portanto, zelar pelo patrimônio da Empresa, e, ao contrário, descumprindo os normativos dos Correios, na ocorrência de falta de numerário e estoque, sob a sua responsabilidade na AC Pium/SE/TO."
O tomador de contas[footnoteRef:5] concluiu que o prejuízo importaria em R$ 123.964,51, sendo R$ 123.807,16 relativos valores em espécie e R$ 157,35 referentes à falta de produtos à venda na unidade, imputando a responsabilidade ao Sr. Eriberto José Ferreira. O órgão de controle interno anuiu às referidas conclusões[footnoteRef:6]. [5:  Peça 21.]  [6:  Peças 25-27.] 
Neste Tribunal, a Secex-TCE realizou consulta ao Sistema Informatizado de Controle de Óbitos (Sisobi) , na qual verificou que o Sr. Eriberto José Ferreira havia falecido em 31/12/2019[footnoteRef:7]. [7:  Vide certidão de óbito expedida pelo Cartório de Registro Civil de Pessoas Naturais (peça 14) .] 
Ademais, discordou da atribuição do débito relativo à falta de produtos no caixa do responsável, ante a ausência de elementos mínimos para identificar os produtos faltantes, como descrição e quantidade, prejudicando o exercício da ampla defesa e do contraditório.
Além disso, constatou a existência de crédito no valor de R$ 912,23, decorrente de desconto de verbas rescisórias[footnoteRef:8]. [8:  Peça 18.] 
Sendo assim, a Secex-TCE promoveu a citação do espólio do responsável, que permaneceu silente, impondo-se considerá-lo revel.
Com base nos documentos presentes nos autos, a unidade instrutiva propôs que as contas do espólio do responsável fossem julgadas irregulares, atribuindo-lhe o débito apurado[footnoteRef:9]. [9:  Peça 45-47.] 
O representante do MP/TCU endossou o encaminhamento proposto[footnoteRef:10], alertando, ainda, para o fato de que, enquanto o processo se encontrava em seu gabinete, foi juntado aos autos expediente subscrito por pessoa identificada como Natalia Rufino Rodrigues, cônjuge do responsável[footnoteRef:11], informando que não foi aberto inventário, que não foram deixados bens a partilhar, bem como alegando a ausência de recursos para responder por dívidas do responsável falecido. [10:  Peça 52.]  [11:  Peça 51.] 
Concordo com a análise empreendida pela Secex-TCE, corroborada pelo representante do MP/TCU, a qual adoto como fundamento para minhas razões de decidir.
Não constam dos autos elementos que permitam afastar sua responsabilização. Na fase interna da tomada de contas especial os argumentos apresentados não foram acolhidos e perante esta Corte não foram apresentadas alegações de defesa.
Conforme relatório de fiscalização dos Correios[footnoteRef:12], de 2/8/2019, o Sr. Eriberto José Ferreira alegou que o cofre da unidade teria apresentado defeito, de modo que, após abrir OS no mês de janeiro/2019 para reparo do equipamento, levou parte do numerário para sua residência, onde todo o valor teria sido furtado. [12:  Peça 19.] 
Reproduzo trecho da decisão administrativa que resultou na demissão do responsável[footnoteRef:13]: [13:  Peça 16.] 
" (...) o empregado inicialmente, alegou desconhecer o motivo da falta de numerário. Depois apresentou uma versão de difícil credibilidade, dizendo que havia levado o numerário da agência para casa e, na oportunidade, houve um suposto roubo, ou furto, em sua residência. Por fim, o empregado não apresentou qualquer prova do alegado e se contradisse, a todo momento, para tentar se livrar da responsabilidade pelo numerário sob sua guarda."
Ademais, de acordo com o relatório de fiscalização dos Correios[footnoteRef:14], a OS para reparo do cofre somente veio a ser criada em junho/2019, por orientação da unidade dos Correios em Palmas/TO (Reate 01 - TO) , não se confirmando a alegação que teria solicitado o reparo. [14:  Peça 19.] 
Observo, por fim, que, apesar da informação apresentada na peça 51, de que não foi aberto inventário e que não foram deixados bens a partilhar, a certidão de óbito do responsável indicava que havia à época bens a inventariar[footnoteRef:15], e a unidade instrutiva verificou a existência de processo de inventário em tramitação no Juízo da 1ª Escrivania Cível de Cristalândia/TO[footnoteRef:16], constando como parte autora Natalia Rufino Rodrigues. [15:  Peça 14.]  [16:  Peça 35.] 
Diante do exposto, manifesto-me pela aprovação do acórdão que ora submeto à apreciação deste Colegiado.
TCU, Sala das Sessões, em 10 de maio de 2022.
Weder de Oliveira 
Relator